【裁判字號】    98,抗,1239
【裁判日期】    981214
【裁判案由】    單獨宣告沒收
【裁判全文】
臺灣高等法院臺中分院刑事裁定          98年度抗字第1239號
抗  告  人  臺灣南投地方法院檢察署檢察官
被      告  甲○○
                    國民
上列抗告人因聲請單獨宣告沒收違禁物案件，不服臺灣南投地方
法院98年度聲字第743號，中華民國98年10月30日第一審裁定（
聲請案號：臺灣南投地方法院檢察署98年度聲沒字第84號、94年
度核退偵字第77號），提起抗告，本院裁定如下：
    主  文
原裁定撤銷。
扣案之第一級毒品海洛因貳小包（驗餘合計淨重零點參陸公克）
，沒收銷燬之。
    理  由
一、抗告意旨略以：本件扣案物係屬違禁物之第一級毒品海洛因
    2小包（驗餘合計淨重0.36公克）係民國（下同）94年2月15
    日為警於被告甲○○位於南投縣水里鄉○○路1之32號之住
    處扣得一節，有扣押物清單及法務部調查局94年4月11日調
    科壹字第970002644號鑑定書各一紙附卷可參，是縱扣案毒
    品非屬甲○○所有，依首揭法條規定，仍得單獨聲請宣告沒
    收。原審裁定以被告業經不起訴處分在案，則並無證據足資
    證明扣案之第一級毒品海洛因與被告甲○○所涉經不起訴處
    分之犯行有何關聯，自不得據上開不起訴處分作為本件單獨
    宣告沒收之依據，顯有違誤。至原審裁定意旨指稱本署檢察
    官未憑扣案物追查在場人是否涉持有第一級毒品罪嫌，然本
    件因其他在場人均否認扣案毒品為其所有，亦無其他證據足
    徵為何在場人持有，是僅能就場所主人持有第一級毒品罪嫌
    偵辦，原審裁定顯有誤會，並此敘明等語。
二、原裁定意旨略以：
（一）甲○○前經警於94年2月15日，在其當時位於南投縣水里
      鄉○○路1之32號住處內，扣得第一級毒品海洛因2小包（
      含袋重0.7公克）、第二級毒品安非他命35小包（含袋重
      20.6公克），而認甲○○涉犯毒品危害防制條例第11條第
      1項、第2項之持有第一、二級毒品犯行，惟甲○○否認該
      扣案物等係其所有，且經警於94年6月5日19時30分許採集
      甲○○之尿液送驗，結果均呈鴉片海洛因代謝物、安非他
      命類陰性反應，復查無其他積極證據，遂經臺灣南投地方
      法院檢察署檢察官於94年9月15日以94年度核退偵字第77
      號為不起訴處分確定等情，有扣押物品清單、上揭不起訴
      處分書影本及臺灣高等法院被告前案紀錄表各1份附卷可
      稽，合先敘明。
（二）至扣案之海洛因2包，並經送法務部調查局鑑定檢出海洛
      因成份，雖係屬毒品危害防制條例第2條第2項第1款所規
      定之第一級海洛因，有扣押物品清單、法務部調查局94年
      4月11日調科壹字第970002644號鑑定書各1紙附卷可按，
      惟甲○○並無施用毒品犯行，且於甲○○住處扣押上揭物
      品時尚有其他在場人亦在同一處所，在場人周堯賸亦證稱
      該物非甲○○所有，有偵訊筆錄在卷可按，復據前揭不起
      訴處分書所載，及經遍查全卷，又無任何積極證據足資證
      明扣案之第一級毒品海洛因與被告甲○○所涉經不起訴處
      分之犯行有何關聯，自不得據上開不起訴處分作為本件單
      獨宣告沒收之依據。基此，聲請人尚未憑該扣案物依法追
      訴其他人在場人是否涉持有第一級毒品罪嫌，即先行聲請
      宣告沒收銷燬該毒品，尚有未合，本件聲請要難准許，應
      予駁回。
三、原裁定意旨固非無見，惟按違禁物不問屬於何人所有，均沒
    收之，且得單獨宣告沒收，刑法第38條第1項第1款，第2項
    及第40條第2項分別定有明文；又毒品危害防制條例第18條
    第1項前段亦明定「查獲之第一、二級毒品及專供製造或施
    用第一、二級毒品之器具，不問屬於犯人與否，均沒收銷燬
    之」；又刑罰法令關於沒收之規定，兼採職權沒收主義與義
    務沒收主義。職權沒收，係指法院就屬於被告所有，供犯罪
    所用、預備用或因犯罪所得之物，仍得本於職權斟酌是否宣
    告沒收，例如刑法第38條第1項第2款、第3款、第3項前段等
    規定屬之。義務沒收，則又可分為絕對義務沒收與相對義務
    沒收。前者指凡法條有：「不問屬於犯人與否，沒收之」之
    特別規定者屬之，法院就此等物品是否宣告沒收，無斟酌餘
    地，除已證明滅失者外，不問屬於犯人與否或有無查扣，均
    應宣告沒收，例如刑法第38條第1項第1款、第2項、第200條
    、第205條、第209條、第219條、第266條第2項、毒品危害
    防制條例第18條第1項前段等規定屬之；後者則係指供犯罪
    所用、預備用或因犯罪所得，以屬於被告所有者為限，始應
    予以沒收，例如毒品危害防制條例第19條第1項前段是（最
    高法院96台上7069、93年度台上字第2751號刑事判決意旨參
    照）。準此，法院受理檢察官之聲請單獨宣告沒收違禁物時
    ，僅應就聲請人所聲請之物品是否為違禁物加以判斷，至於
    該違禁物是否作其他證明之用，尚非受理聲請之法院於裁定
    准否宣告沒收所應斟酌之事項。
四、經查，本件所扣案之第一級毒品海洛因1包（驗餘淨重0.36
    克，經送驗結果檢出海洛因成分，有法務部調查局94年4月
    11日調科壹字第970002644號鑑定書1紙附卷可參），係毒品
    危害防制條例第2條第2項第1款所管制之違禁物品，雖檢察
    官以本案被告犯罪嫌疑不足為由，以94年度核退偵字第77號
    對被告為不起訴處分，亦有該不起訴處分書1份在卷可按。
    惟依上開規定及判決之意旨，本件扣案之海洛因究為何人所
    有，應非所問，即係屬絕對義務沒收，不問屬於犯人與否，
    應予宣告沒收銷毀之，是檢察官聲請將上開扣案毒品沒收銷
    燬，於法有據，應予准許。原審以本件扣案之第一級毒品海
    洛因2包與被告本案犯嫌無何關聯，自不得據上開不起訴處
    分作為本件單獨宣告沒收之依據。認檢察官未憑該扣案物依
    法追訴其他在場人是否涉持有第一級毒品罪嫌，即先行聲請
    宣告沒收銷燬該毒品，尚有未合，而駁回檢察官聲請，即有
    未洽。檢察官抗告意旨指摘及此，為有理由，應由本院撤銷
    原裁定，並自為裁定，將扣案之第一級毒品海洛因2包（驗
    餘合計淨重0.36公克）宣告沒收銷燬之。
五、據上論結，依刑事訴訟法第413條，毒品危害防制條例第18
    條第1項，刑法第38條第1項第1款、第2項、第40條第2項規
    定，裁定如主文。
中    華    民    國    98    年    12    月    14    日
            刑事第二庭    審判長法  官  李  璋  鵬
                                法  官  胡  森  田
                                法  官  胡  忠  文
以上正本證明與原本無異。
不得抗告。
                                書記官  廖  家  莉
中    華    民    國    98    年    12    月    14    日


司法院資訊處製作；財團法人民間司法改革基金會備份。
